臺灣士林地方法院民事裁定　　　　　　100年度家事聲字第2號
異　議　人　涂泳農
相　對　人　雷月留
上列當事人間依職權裁定確定訴訟費用額事件，異議人對於本院
司法事務官於民國100 年1 月25日所為99年度司家他字第75號裁
定聲明異議，本院裁定如下：
    主  文
原裁定廢棄。
相對人應向本院繳納訴訟費用新臺幣貳萬貳仟肆佰貳拾伍元。
    理  由
一、本件聲明異議意旨略以：
  (一)異議人與相對人間請求所有權移轉登記事件（下稱本案），
    前經鈞院於民國98年11月27日以97年度重訴字第118 號判決
    異議人勝訴，復經臺灣高等法院於99年9 月13日以99年度上
    字第222 號裁定駁回相對人之上訴確定在案。嗣鈞院以99年
    度司家他字第75號裁定命異議人及相對人應各自負擔本案訴
    訟費用新臺幣（下同）54,648元、17,038元。惟上開本案第
    一審判決主文第4 項已明示：「訴訟費用由被告（即本件相
    對人雷月留）負擔。」，本案第二審裁定主文第二項亦載明
    ：「第二審訴訟費用由上訴人（即本件相對人雷月留）負擔
    。」，是原裁定命異議人應負擔訴訟費用54,648元，尚有誤
    會。
  (二)又異議人原起訴主張兩造間有信託契約或借名登記契約之法
    律關係存在，請求相對人返還系爭不動產，聲明請求：「先
    位聲明：(1)被告應將臺北縣汐止市○○段社后頂小段166 地
    號之土地（持分10000 分之65）及坐落其上同小段建號1670
    6 號之建築改良物（門牌號碼：福德一路86巷85號13樓，所
    有權全部，包括公共設施同小段16815 建號，持分1000分之
    29；16817 建號，持分10000 分之89；下稱系爭不動產）協
    同辦理所有權移轉登記予原告。(2)被告應將前項房地交付原
    告。(3)被告應給付原告新臺幣552 萬元，並自96年1 月15日
    起，依年利率5 ％加計利息。(4)前2 項判決，原告願供擔保
    ，請准宣告假執行。(5)訴訟費用由被告負擔。備位聲明：(1)
    被告應返還原告新臺幣1,428,344 元，並自起訴狀繕本送達
    之翌日起，至清償日止，依年利率5 ％加計利息。(2)前項判
    決，原告願供擔保，請准宣告假執行。(3)訴訟費用由被告負
    擔。」，嗣於98年11月12日當庭撤回上述先位聲明第3 項。
    該先位聲明第3 項之請求，係因相對人擅自以系爭不動產增
    貸，致系爭不動產價值減損，故依信託法第23條規定附帶請
    求相對人負損害賠償之責，依民事訴訟法第77條之2 第2 項
    規定，該先位聲明第3 項為先位聲明第1 項附帶之損害賠償
    請求，應毋庸併算該部份之價額，是原裁定命異議人應負擔
    本案訴訟費用54,648元，顯有不當。
  (三)再者，本件為二等姻親間之訴訟，依法應經調解，調解不成
    立後30日內起訴者，當事人應繳之裁判費，得以其所繳調解
    之聲請費扣抵之，此亦為民事訴訟法第77條之20所明定，原
    裁定未注意上開規定，亦嫌疏略。為此提出異議，請求廢棄
    原裁定等語。
二、按法院認當事人對於司法事務官處理事件所為之終局處分所
    提出之異議為有理由時，應為適當之裁定；認異議為無理由
    者，應以裁定駁回之。民事訴訟法第240 條之4 第3 項定有
    明文。次按訴訟費用，由敗訴之當事人負擔。准予訴訟救助
    ，於假扣押、假處分、上訴及抗告，亦有效力。經准予訴訟
    救助者，於終局判決確定或訴訟不經裁判而終結後，第一審
    受訴法院應依職權以裁定確定訴訟費用額，向應負擔訴訟費
    用之當事人徵收之。民事訴訟法第78條、第111 條、第114
    條第1 項前段分別定有明文。再按法院於核定訴訟標的價額
    時，應以原告起訴請求法院裁判之聲明範圍為準，如原告就
    起訴聲明已有一部撤回、變更、擴張或減縮等情形後，法院
    始為訴訟標的價額之核定者，即應祇以核定時尚繫屬於法院
    之原告請求判決範圍為準，據以計算訴訟標的之價額，徵收
    裁判費用（最高法院97年度臺抗字第613 號、95年度臺抗字
    第689 號裁定意旨參照）。又民事訴訟法第77條之2 第2 項
    規定，以一訴附帶請求其孳息、損害賠償、違約金或費用者
    ，不併算其價額。該條項所稱之「以一訴附帶請求」者，凡
    是附帶請求與主位請求間有主從、依附或牽連關係者，即有
    該條項規定之適用（最高法院98年度臺抗字第860 號裁定意
    旨參照）。
三、經查：
  (一)異議人即本案原告涂泳農與相對人即本案被告雷月留間所有
    權移轉登記等事件，經本院於97年3 月19日以97年度救字第
    11號裁定准予訴訟救助。又異議人於起訴前聲請假處分並訴
    訟救助，經本院於96年5 月15日以96年度裁全字第1926號裁
    定准予異議人供擔保後，相對人對於系爭不動產不得為讓與
    、設定抵押、出租及其他一切處分行為；並於同日以96年度
    裁全救字第9 號裁定就上開假處分事件准予訴訟救助。嗣前
    開本案訴訟經本院於98年11月27日以97年度重訴字第118 號
    判決在案，復經臺灣高等法院於99年9 月13日以99年度上字
    第222 號裁定駁回相對人之上訴而告確定在案。異議人復就
    本案所有權移轉登記事件聲請撤銷假處分，經本院於100 年
    5 月25日以100 年度裁全聲字第55號裁定撤銷本院96年度裁
    全字第1926號假處分裁定等情，業經本院依職權調取上開卷
    宗查核無誤，堪予認定，合先敘明。
  (二)異議人原起訴主張兩造間有信託契約或借名登記契約之法律
    關係存在，並依信託法第23條規定請求相對人應負管理不當
    之損害賠償責任，據以提起上開所有權移轉登記等訴訟，嗣
    於98年11月12日當庭撤回損害賠償部分之聲明等情，業經本
    院依職權調取上開卷宗核閱屬實，堪信為真。原審固認異議
    人既撤回其先位聲明第3 項：「被告應給付原告新臺幣552
    萬元，並自96年1 月15日起，依年利率5 ％加計利息。」，
    則依民事訴訟法第83條第1 項規定，此撤回部分之訴訟費用
    應由異議人負擔，而裁定命異議人應向本院繳納54,648元。
    惟按，受託人因管理不當致信託財產發生損害或違反信託本
    旨處分信託財產時，委託人、受益人或其他受託人得請求以
    金錢賠償信託財產所受損害或回復原狀，並得請求減免報酬
    ，信託法第23條定有明文。本件異議人既同時主張終止信託
    契約後之返還信託財產請求權及受託人管理不當之損害賠償
    請求權，自難謂二者間無主從或牽連關係，揆諸前揭說明，
    本件訴訟標的價額之核定，即應有民事訴訟法第77條之2 第
    2 項規定之適用，至為明確。從而，本案先位聲明第3 項部
    分，既不併算其價額，自無核定該部分訴訟費用額之必要，
    縱該部分經異議人撤回其訴，亦無民事訴訟法第83條第1 項
    前段規定之適用。異議意旨，指摘原裁定不當，聲明廢棄，
    非無理由。另兩造間為一親等直系姻親關係，且本案係因財
    產權發生爭執，核屬民事訴訟法第403 條第1 項第10款規定
    之強制調解事件，惟遍查全卷均無兩造於調解程序中繳納訴
    訟費用之紀錄，異議人自無從依民事訴訟法第77條之20第2
    項規定，就調解程序所繳之費用主張扣抵，附此敘明。
  (三)再查本案所有權移轉登記等事件，異議人於96年8 月3 日以
    先位聲明請求：「(1)被告應將系爭不動產協同辦理所有權移
    轉登記予原告。(2)被告應將前項房地交付原告。(3)被告應給
    付原告552 萬元，並自96年1 月15日起，依年利率5 ％加計
    利息。(4)前2 項判決，原告願供擔保，請准宣告假執行。(5)
    訴訟費用由被告負擔。」；另備位聲明請求：「(1)被告應返
    還原告1,428,344 元，並自起訴狀繕本送達之翌日起，至清
    償日止，依年利率5 ％加計利息。(2)前項判決，原告願供擔
    保，請准宣告假執行。(3)訴訟費用由被告負擔。」；嗣經數
    次訴之變更及縮減，最後於98年5 月21日言詞辯論期日變更
    先位聲明請求為：「(1)被告應將系爭不動產協同辦理所有權
    移轉登記予原告。(2)被告應將前項房地交付原告。(3)被告應
    給付原告新臺幣112 萬元，並自96年1 月15日起，依年利率
    5 ％加計利息。(4)前2 項判決，原告願供擔保，請准宣告假
    執行。(5)訴訟費用由被告負擔。」；備位聲明：「(1)被告應
    返還原告新臺幣1,945,436 元，並自本起訴狀繕本送達之翌
    日起，至清償日止，依年利率5 ％加計利息。(2)前項判決，
    原告願供擔保，請准宣告假執行。(3)訴訟費用由被告負擔。
    」（見本院97年度重訴字第118 號卷(一)第5 頁、卷(二)第30、
    34頁），嗣於98年11月12日當庭撤回先位聲明第3 項。本案
    第一審法院判決異議人上開先位之訴勝訴，經相對人提起上
    訴，上開備位之訴即隨同發生移審效力，其上訴聲明為：「
    (1)原判決不利於上訴人（即本件相對人）部分廢棄。(2)上開
    廢棄部分，被上訴人（即本件異議人）在第一審之訴及假執
    行之聲請駁回。(3)第1 項聲明部分，一、二審訴訟費用由被
    上訴人負擔。」（見臺灣高等法院99年度上字第222 號卷第
    10頁）。本案既因第一審法院裁定准予訴訟救助，而至第二
    審駁回上訴確定後，由第一審受訴法院即本院依職權裁定確
    定訴訟費用額，依上說明，即應以第二審裁定駁回前相對人
    請求判決範圍即上述異議人於98年5 月21日言詞辯論期日主
    張之聲明為據，並依民事訴訟法第77條之2 第1 項但書規定
    ，以先位、備位之訴其中訴訟標的價額最高者定本件訴訟標
    的價額。準此，異議人先位聲明部分之訴訟標的價額為1,61
    3,088 元（592,900 ＋36,800×4,265 ×65/10000），應徵
    第一審裁判費17,038元；備位聲明部分之訴訟標的金額為1,
    945,436 元，應徵第一審裁判費20,305元。是依上開規定，
    應擇較高之備位聲明部分為本件訴訟標的價額，則第一審裁
    判費應為20,305元。原裁定未予詳究，逕行認定本案訴訟標
    的之價額於異議人減縮聲明前後分別為7,133,088 元、1,61
    3,088 元，並據以確定本案訴訟費用額，而命異議人應向本
    院繳納訴訟費用54,648元；相對人應向本院繳納訴訟費用17
    ,038元，自嫌率斷，於法尚有未合。
  (四)另關於本案第二審程序之訴訟費用部分，相對人因不服本案
    第一審判決（本院97年度重訴字第118 號），於99年1 月11
    日提起上訴，並經本院於同年月14日裁定命其繳納上訴裁判
    費25,557元，臺灣高等法院復於同年7 月28日裁定命相對人
    補繳第二審裁判費4,900 元，然因相對人逾期未補繳，經該
    院於同年9 月13日以上訴不合法為由，裁定駁回相對人之上
    訴，已如上述。按民事訴訟法有關訴訟費用負擔之規定，係
    針對當事人已繳納之訴訟費用，如何定其負擔而言，若當事
    人未實際繳納之訴訟費用，法院或應以其訴或上訴不合法駁
    回（如裁判費未繳納），或得不為某行為（其他訴訟費用）
    ，均不生該未繳納之訴訟費用如何負擔問題。又法律為避免
    濫訴，並確保審判對象之明確性，乃就當事人為起訴、上訴
    等基礎之訴訟行為之期間、程式（含繳納裁判費）等，設有
    嚴格規定，復鑑於當事人欲為此等訴訟行為，除須具有相當
    專門知識外，常待蒐集資料充分後，始能為之，故許當事人
    得為遵守期間而先為此等行為，嗣再補繳裁判費及補正其他
    程式。如此，當事人即可在補繳裁判費或補正其他程式之期
    間內，依其訴訟資料蒐集情況，進一步評估是否補繳或補正
    ，如此評估期間之延長，不但為實務上所常見，且為現行法
    所預料，並予容許之事。因此，於起訴或上訴後一定期間內
    ，評估是否繳納裁判費，以決定是否進一步實施訴訟，為一
    般當事人依法享有之利益與機會。易言之，於提起上訴後，
    當事人仍有相當期間，得進一步評估是否繳納裁判費，以使
    上訴合法，而受本案裁判，若其評估後，認無繳納裁判費之
    必要而不為之，固應承受上訴不合法被駁回之結果，卻可節
    省上訴之裁判費及其他訴訟上必要費用之支出（臺灣高等法
    院97年度抗字第1079號裁定意旨參照）。本案第二審上訴人
    即相對人雷月留固因逾期未補繳上訴裁判費用4,900 元，致
    其上訴為不合法，惟就其已繳納之部分上訴裁判費25,557元
    ，第二審法院亦曾進行2 次準備程序，並依上訴人聲請傳喚
    證人到庭陳述（見臺灣高等法院99年度上字第222 號卷第35
    、54至57頁），本院審酌上情及本案第二審於99年9 月13日
    裁定主文第二項諭知，認本案第二審已繳納之訴訟費用25,5
    57元，仍應由相對人負擔。
  (五)又證人日旅費為訴訟費用之一，此觀民事訴訟法第77條之23
    第1 項自明。查本案第一審程序另有證人日旅費1,120 元，
    惟因本案業已准予訴訟救助，是上開證人日旅費1,120 元暫
    由本院先行墊付（見本院97年度重訴字第118 號卷(二)第49、
    64頁），又本案第一審判決既諭知相對人應負擔第一審裁判
    費，則上開第一審證人日旅費1,120 元自應由相對人負擔，
    本院依法應向相對人徵收之。原裁定漏未審酌，亦有未合。
    另因本案第二審到庭之證人均陳明拋棄證人日旅費（見臺灣
    高等法院99年度上字第222 號卷第54頁反面），此部分證人
    日旅費即無庸審酌。
  (六)再者，准予訴訟救助，於假扣押、假處分、上訴及抗告，亦
    有效力，民事訴訟法第111 條定有明文。從而該准予訴訟救
    助裁定之效力，除本案訴訟外，亦延續至上級審，並擴張於
    本案訴訟有關之假扣押或假處分程序。查兩造間所有權移轉
    登記事件，異議人於起訴前併向本院聲請就系爭不動產為假
    處分之裁定，及就上開假處分事件聲請訴訟救助，前經本院
    於96年5 月15日以96年度裁全救字第9 號裁定准予異議人訴
    訟救助在案，而暫免繳納假處分程序之裁判費1,000 元，並
    於同日以96年度裁全字第1926號裁定就系爭不動產於異議人
    供擔保後，相對人不得為讓與、設定抵押、出租及其他一切
    處分行為；聲請程序費用由債務人即本件相對人雷月留負擔
    。上開假處分程序既因本院准予訴訟救助而暫免繳納訴訟費
    用，而於本案所有權移轉登記事件終局判決（即本院97年度
    重訴字第118 號、臺灣高等法院99年度上字第222 號）確定
    後，本院自應依民事訴訟法第114 條第1 項規定依職權以裁
    定確定訴訟費用額，並向相對人徵收。原審漏未審酌本案假
    處分程序費用，同有未合，併此指明。另關於異議人聲請撤
    銷上開96年度裁全字第1926號假處分裁定，業經本院於100
    年5 月25日以100 年度裁全聲字第55號裁定撤銷之，並諭知
    聲請撤銷假處分之訴訟費用1,000 元由異議人負擔，此部分
    訴訟費用異議人已於100 年5 月20日繳納，有本院司法規費
    收據影本1 紙在卷可稽，爰不再向異議人徵收，附此敘明。
  (七)綜上，經本院調卷審查後，異議人因訴訟救助而暫免繳納訴
    訟費用確定為0 元；相對人因訴訟救助而暫免繳納訴訟費用
    確定為22,425元（計算方式依後附計算書所示）。異議意旨
    雖未指摘原裁定漏未計算本案第一審較高之備位聲明、證人
    日旅費、假處分程序及第二審程序之裁判費，惟訴訟費用之
    徵收，事涉公益，其應徵收金額為何，乃法院依職權應確定
    事項。原裁定既有可議，仍應由本院予以廢棄，並確定相對
    人應繳納之訴訟費用額為主文第2 項所示，至異議人則無庸
    繳納。
四、據上論結，本件異議為有理由，爰裁定如主文。
中    華    民    國   100    年    8     月    31    日
                  家事庭  法  官  陳文通
以上正本證明與原本無異。
如不服本裁定，應於裁定送達後10日內向本院提出抗告狀。
中    華    民    國   100    年    9     月    5     日
                          書記官  陳玉瓊
計算書：100 年度家事聲字第2 號
┌──┬──────┬───────┬────────┐
│審級│  項     目 │金額（新臺幣）│   備      註   │
├──┼──────┼───────┼────────┤
│ 一 │裁判費用    │20,305元      │應由相對人負擔。│
│    ├──────┼───────┼────────┤
│    │假處分聲請費│ 1,000元      │應由相對人負擔。│
│    ├──────┼───────┼────────┤
│    │證人日旅費  │ 1,120元      │應由相對人負擔。│
│    ├──────┼───────┼────────┤
│    │撤銷假處分聲│ 1,000元      │應由異議人負擔，│
│    │請費        │              │異議人已預納。  │
├──┼──────┼───────┼────────┤
│ 二 │裁判費用    │25,557元      │應由相對人負擔，│
│    │            │              │相對人已預納。  │
├──┴──────┼───────┼────────┤
│  總        計    │48,982元      │                │
└─────────┴───────┴────────┘